臺灣臺北地方法院民事判決　　　　　　　96年度簡上字第75號
上　訴　人　甲○○
被 上訴 人　己○○
　　　　　　庚○○
　　　　　　戊○○
　　　　　　丙○○　原住台北縣中和市○○街一八○巷五二弄
上列當事人間損害賠償等事件，上訴人對於中華民國九十五年十
二月七日本院台北簡易庭九十五年度北簡字第四九八二四號第一
審簡易判決提起上訴，經本院於九十六年十一月二日言詞辯論終
結，判決如下：
    主    文
原判決關於駁回上訴人後開第二項之訴及命上訴人負擔訴訟費用
之裁判均廢棄。
被上訴人己○○應給付上訴人新台幣肆拾柒萬元，及自民國九十
五年十一月十二日起至清償日止，按年息百分之五計算之利息。
上訴人其餘之上訴駁回。
第一、二審訴訟費用，由被上訴人己○○負擔。
    事    實
甲、上訴人方面：
一、聲明：(一)原判決廢棄；(二)被上訴人應連帶給付上訴人新台幣
    （下同）四十七萬元，及自起訴狀繕本送達之翌日（即民國
    九十五年十一月十二日）起至清償日止，按年息百分之五計
    算之利息。
二、陳述：除與原判決記載相同者，茲引用之外，補稱：
  (一)原判決以台灣台北地方法院檢察署（下稱台北地檢署）九十
    五年度偵字第八八○八號不起訴處分書未提及被上訴人己○○及庚○○二人有任何違反法令情事或侵權行為，而認上訴
    人主張渠等詐欺為不可採。惟原審並未調取台北地檢署九十
    三年度偵續字第五○二號、九十四年度偵字第二一三六號、
    九十五年度偵字第八八○八號偵查卷宗及本院九十四年度簡
    字第七○九號刑事審判卷宗，亦未訊問被上訴人戊○○、丙○○及訴外人丁○○、乙○○，逕認被上訴人己○○及庚○○二人無侵權行為，顯屬率斷。
  (二)被上訴人己○○、庚○○、戊○○及丙○○四人共同虛設真
    趣味滑雪科技股份有限公司（下稱真趣味公司），由庚○○
    擔任名義董事長，戊○○及丙○○分別擔任公司董事及監察
    人，己○○則擔任董事並為實際負責人，渠等並將真趣味公
    司設於戊○○所另開設之麗普化工股份有限公司（下稱麗普
    公司）內。本件係由己○○以真趣味公司總經理與董事身分
    ，聲稱執行公司業務向上訴人借款新台幣（下同）四十七萬
    元，其中三十五萬元部分，係被上訴人己○○九十二年三月
    間以交付真趣味公司簽發面額共三十五萬元支票（下稱系爭
    三紙支票）之方式借款，取款時並由丙○○陪同前往；其餘
    十二萬元部分，則係由己○○從日本來電聲稱欲支付戊○○
    進口冷卻劑之尾款而商借，上訴人則係九十二年六月間以匯
    款方式借出，上訴人於九十二年七、八月間方發現受被上訴
    人己○○詐騙。按庚○○係真趣味公司登記之法定代理人，
    戊○○及丙○○分別係真趣味公司之董事、監察人，渠等明
    知真趣味公司未營運，卻仍透過己○○向上訴人週轉現金，
    自應負共同侵權責任。爰依民法第一百八十四條第一項前段
    、第一百八十五條規定請求被上訴人四人連帶負侵權行為損
    害賠償責任，另依民法第一百七十九條規定，請求被上訴人
    四人返還不當得利，並請求擇一判決上訴人勝訴。
  (三)被上訴人己○○、庚○○、戊○○及丙○○共同設立之真趣
    味公司係一空殼公司，以開立空頭支票方式在外詐騙：
    (1)被上訴人己○○係以替被上訴人戊○○所開設公司爭取台
      北捷運工程標案進口日本冷凍劑為由向上訴人詐財，關於
      該詐欺行為，己○○於偵查庭中面對上訴人之詰問即啞口
      無言，顯見其係施詐術欺騙上訴人。
    (2)依台北地檢署九十三年度偵續字第五○二號卷宗所載，被
      上訴人戊○○雖未被判刑，惟其已承認與被上訴人己○○
      合開真趣味公司。
    (3)被上訴人丙○○於兩次借款均有陪同被上訴人己○○取款
      ，其並表明係真趣味公司之監察人及財務，而其借款後即
      不知去向，顯見其有共同參與詐欺行為。
    (4)訴外人丁○○及乙○○於本院九十四年度簡字第七○九號
      刑事案件（下稱福灣汽車案）中除證稱真趣味公司係一空
      殼公司外，亦承認渠等係應己○○要求而作保，作保原因
      係被上訴人戊○○為真趣味公司之董事，加以該二人係戊○○所開設麗普公司之員工，顯見戊○○早知真趣味公司
      為虛設。
    (5)被上訴人己○○及庚○○二人於台北地檢署九十五年度偵
      字第八八○八號案偵查中承認開空頭支票，且願意與上訴
      人和解，惟因承辦檢察官將該案與福灣汽車案合併看待，
      己○○及庚○○始因連續犯裁判上一罪而獲不起訴處分。
      然於前揭不處分書中已載明被上訴人己○○及庚○○乃係
      詐欺罪連續犯，此為該二人犯罪之明證。
    (6)被上訴人庚○○曾親口告訴上訴人，因被上訴人己○○金
      融紀錄不良無法擔任公司負責人，其始答應擔任真趣味公
      司之董事長，惟其對該公司之實際經營毫無所悉，而被上
      訴人己○○成立真趣味公司乃係為解決其個人財務問題，
      在詐財坑殺他人。又訴外人丁○○亦曾告知上訴人，其僅
      係被上訴人己○○開設另一「雪之景公司」之人頭，而該
      公司目的亦為詐財。
    (7)關於真趣味公司之設立及財務狀況，被上訴人戊○○及庚○○均諉稱不知，推稱全係被上訴人己○○所為，與渠等
      無關云云。惟被上訴人戊○○及庚○○分別為真趣味公司
      之董事及董事長，關於該公司之設立及財務狀況怎可毫無
      所知。又被上訴人戊○○及庚○○二人於福灣汽車案中，
      坦承對真趣味公司之營運非常了解，故渠等於本件中諉稱
      不知，顯係說謊。
    (8)又被上訴人戊○○辯稱：上訴人與被上訴人己○○勾結，
      意圖詐欺被上訴人戊○○及庚○○二人云云，此乃渠等狡
      辯之詞。蓋其二人與被上訴人合設空頭公司詐財，東窗事
      發後被上訴人己○○即不知去向，被上訴人戊○○及庚○○圖以前辭卸責而已。
  (四)被上訴人庚○○及戊○○另辯稱：有關真趣味公司之空頭支
    票乃係己○○個人簽發，且於福灣汽車案中，庚○○雖被判
    罰金，惟戊○○並未遭判刑，故與己○○之詐騙行為與渠等
    無關云云。惟依最高法院六十七年度台上字一七三七號裁判
    意旨認為，民事共同侵權行為與刑事共同正犯，其要件並不
    完全相同，共同侵權行為人間不以有意思聯絡為必要，是被
    上訴人庚○○及戊○○所辯，應非可採。
三、證據：除援用原審之立證方法外，另提出存款憑條影本二紙
    、剪報資料影本一份、刑事傳票一份、刑事紀錄影本三份、
    網路新聞一份為證，並聲請訊問證人乙○○，及請求調閱真
    趣味公司之報稅資料與票據往來資料。
乙、被上訴人方面：
壹、被上訴人戊○○方面：
一、聲明：上訴駁回。
二、陳述：除與原判決記載相同者，茲引用之外，補稱：
  (一)被上訴人戊○○所經營之麗普公司乃係日本三井公司之代理
    商，並無資金問題，故不可能透過被上訴人己○○向上訴人
    借款，且麗普公司已於九十一年間歇業，僅未辦理解散清算
    程序而已。
  (二)伊對於真趣味公司報稅資料及票據往來資料等均不知情；真
    趣味公司與麗普公司雖然分租辦公室，惟兩者並無任何關係
    ，且麗普公司承包之工程與上訴人所稱冷凍工法亦無關係；
    事實上乃被上訴人己○○偽造股東會議紀錄設立真趣味公司
    ，並擅自登記被上訴人戊○○為董事，被上訴人戊○○同為
    被害人。
  (三)關於福灣汽車案，被上訴人戊○○僅係與被上訴人己○○同
    租一個辦公室，並非合開一個公司，況福灣公司嗣後亦撤回
    對被上訴人戊○○之請求。
  (四)被上訴人己○○利用真趣味公司名義在外招搖撞騙，被上訴
    人戊○○根本不知被上訴人己○○向上訴人借款之事，故本
    件僅係上訴人與被上訴人己○○間之糾紛，與被上訴人戊○○無關，上訴人所稱遭詐騙款項，被上訴人戊○○分文未取
    ，而台北地檢署九十三年度偵續字第五○二號案亦與被上訴
    人戊○○無關。
三、證據：除援用原審之立證方法外，另提出本院九十六年一月
    二十一日北簡錦民丙九五年北簡字第五九七六○號函一份為
    證。
貳、被上訴人庚○○方面：
一、聲明：上訴駁回。
二、陳述：除與原判決記載相同者，茲引用之外，補稱：
  (一)被上訴人庚○○不識字，不會開立支票，本件乃己○○向被
    上訴人庚○○借用名義擔任真趣味公司之負責人，且稱六個
    月後更換負責人，被上訴人庚○○同意讓己○○代刻印章及
    簽發公司支票，惟不知己○○拿支票向上訴人借款；被上訴
    人庚○○對於真趣味公司之報稅資料及票據往來資料並不知
    情，亦不了解真趣味公司之經營及財務狀況。
  (二)被上訴人庚○○同意借名擔任真趣味公司名義負責人後即開
    始後悔，且因怕公司支票跳票，故對外借了不少錢給己○○
    ；被上訴人庚○○並不認識上訴人，故當初己○○向上訴人
    借錢，上訴人若有向被上訴人庚○○求證，被上訴人庚○○
    不會同意。
  (三)關於台北地檢署九十三年度偵續字第五○二號案，被上訴人
    只是借名字給被上訴人己○○。上訴人所稱遭詐騙款項，被
    上訴人庚○○亦分文未取。
三、證據：援用原審之立證方法。
、被上訴人己○○及丙○○方面：被上訴人己○○及丙○○均
    未於言詞辯論期日到場，亦未提出書狀作何聲明或陳述。
丙、本院依職權調閱台北地檢署九十三年度偵續字第五○二號、
    九十四年度偵字第二一三六號、九十五年度偵字第八八○八
    號偵查卷宗及本院九十四年度簡上字第七○九號刑事卷宗。
    理    由
一、程序方面：被上訴人己○○、丙○○未於言詞辯論期日到場
    ，核無民事訴訟法第三百八十六條各款所列情形，爰依上訴
    人之聲請，由其一造辯論而為判決。
二、上訴人主張：被上訴人庚○○、己○○、戊○○、丙○○分
    別係訴外人真趣味公司之董事長、董事及監察人，然該公司
    實為虛設，設於被上訴人戊○○所經營麗普公司內，九十二
    年三月間，己○○以執行該公司業務為由，交付真趣味公司
    簽發共計三十五萬元之系爭三紙支票向上訴人借款三十五萬
    元，取款時並由丙○○陪同前往，九十二年六月間己○○復
    稱欲支付戊○○進口冷卻劑之尾款而商借十二萬元，上訴人
    以匯款方式借出，合計上訴人遭詐騙達四十七萬元，被上訴
    人四人既係該虛設公司之董事長、董事及監察人，對上訴人
    有共同侵權行為，應依民法第一百八十四條第一項前段、第
    一百八十五條負連帶賠償責任，另依民法第一百七十九條之
    規定返還不當得利，請求擇一判決上訴人勝訴等語。
三、被上訴人戊○○則以：真趣味公司與麗普公司雖然分租辦公
    室，惟兩者並無任何關係，被上訴人己○○偽造股東會議紀
    錄設立真趣味公司，並擅自登記伊為董事，伊根本不知己○○向上訴人借款，上訴人所稱遭詐騙款項，伊分文未取，並
    無任何侵權行為或不當得利，且上訴人所主張之侵權行為損
    害賠償請求權已罹於時效等語置辯。被上訴人庚○○則以：
    伊雖有同意擔任真趣味公司之名義上負責人，並同意己○○
    代刻印章及簽發公司支票，惟公司實際經營者為己○○，伊
    不知己○○拿支票向上訴人借款，若上訴人借款前有向伊求
    證，伊不會同意此項借款，伊分文未取，並無任何侵權行為
    或不當得利，且上訴人所主張之侵權行為損害賠償請求權已
    罹於時效等語置辯。被上訴人己○○及丙○○均未於言詞辯
    論期日到場，亦未提出書狀作何聲明或陳述。
四、被上訴人庚○○、戊○○部分：
    上訴人主張：被上訴人庚○○、戊○○分別為虛設之真趣味
    公司董事長、董事，就被上訴人己○○向上訴人所為詐欺借
    款，有共同侵權行為，應負連帶賠償責任等語，為被上訴人
    庚○○、戊○○所否認，被上訴人庚○○、戊○○均辯稱：
    渠等不知己○○向上訴人借款，自無共同侵權行為，且上訴
    人侵權行為損害賠償請求權已罹於時效，而渠等並未自上開
    借款得利，亦無不當得利等語。經查：
  (一)按民法第一百九十七條第一項規定：「因侵權行為所生之損
    害賠償請求權，自請求權人知有損害及賠償義務人時起，二
    年間不行使而消滅。自有侵權行為時起，逾十年者亦同。」
    。查上訴人自承：伊於九十一年十一月下旬真趣味公司成立
    時，即知悉庚○○、戊○○、丙○○分別為該公司之董事長
    、董事、監察人，九十二年六月系爭三張支票退票後，伊去
    真趣味公司找己○○，發現公司人去樓空，被上訴人虛設公
    司詐騙伊錢財，伊於九十二年七、八月間發現受詐騙等語（
    見本院卷第一五二、第一七二、第一七三頁），而本件上訴
    人係於九十五年十月二十日起訴（見原審卷第三頁起訴狀之
    本院收狀戳），顯見上訴人對被上訴人庚○○、戊○○主張
    侵權行為損害賠償請求權，已罹於二年時效而消滅，被上訴
    人庚○○、戊○○主張時效抗辯，即屬有據，故上訴人此部
    分請求並無理由。
  (二)次按無法律上之原因而受利益，致他人受損害者，應返還其
    利益，雖有法律上之原因，而其後已不存在者，亦同，民法
    第一百七十九條定有明文。是以原告對不當得利請求權之成
    立要件應負舉證責任，亦即原告必須證明其與被告間有給付
    之關係存在，且被告因其給付而受有利益以及被告之受益為
    無法律上之原因，始能獲得勝訴之判決。查上訴人雖提出支
    付命令影本一份、存款憑條影本二紙、系爭三張支票影本為
    證，惟上訴人自承其交付借款三十五萬元及匯款十二萬元予
    被上訴人己○○，係因被上訴人己○○為真趣味公司向其借
    款等語，足見單憑上開事證，實無法證明被上訴人庚○○、
    戊○○係無法律上原因而受有上開款項之任何利益，上訴人
    僅以此作為其主張被上訴人庚○○、戊○○不當得利之論據
    ，其舉證顯有未足。此外，上訴人並未能提出其他證據資以
    證明，其依不當得利返還請求權，請求被上訴人庚○○、戊○○返還系爭款項，亦不足採。
五、被上訴人丙○○部分：
    上訴人主張：被上訴人丙○○有共同侵權行為及不當得利，
    無非以其為真趣味公司監察人，己○○以執行該公司業務為
    由，交付該公司簽發共計三十五萬元之三紙支票向上訴人借
    款三十五萬元，取款時並由丙○○陪同前往為據，惟查：
  (一)按因故意或過失，不法侵害他人之權利者，負損害賠償責任
    ，民法第一百八十四條第一項前段定有明文。又當事人主張
    有利於己之事實者，就其事實有舉證之責任，其因侵權行為
    所生之損害賠償請求權，以有損害之發生，及行為人有故意
    或過失不法侵害他人權利之事實外，並以二者之間有相當因
    果關係為其成立要件，請求人應就此利己之事實舉證證明，
    若請求人先不能舉證以證實自己主張之事實為真實，則行為
    人就其抗辯事實即令不能舉證，或所舉證據尚有疵累，亦應
    駁回請求人之請求，此觀民事訴訟法第二百七十七條前段規
    定及最高法院十七年上字第九一七號判例即明。
  (二)上訴人主張被上訴人己○○向上訴人取款三十五萬元時，由
    被上訴人丙○○陪同前往一節，僅係上訴人片面指述，並未
    能充分舉證，無從認定為真實，更無從由此推論被上訴人丙○○有何不當得利或共同侵權行為。
  (三)再者，根據上訴人九十四年十一月二十八日向台北地檢署所
    提出之刑事告訴狀內容（附於該署九十四年他字第八五○九
    號卷，簽分九十四年發查字第四二二九號後，併入九十五年
    度偵字第八八○八號），並未將被上訴人丙○○列為詐欺被
    告，且其狀內更稱被上訴人丙○○亦遭被上訴人己○○詐騙
    ，從而被上訴人丙○○固登記為真趣味公司監察人，尚難因
    此認定其有何不當得利或共同侵權行為。
  (四)綜上，上訴人主張被上訴人丙○○有共同侵權行為及不當得
    利之事實，並未充分舉證證明，其主張並非可採。
六、被上訴人己○○部分：
  (一)查本件上訴人主張：被上訴人己○○向上訴人詐騙四十七萬
    元之事實，已據其提出支付命令影本一份、存款憑條影本二
    紙、系爭三張支票影本為證，被上訴人己○○於相當時期受
    合法之通知，而於言詞辯論期日不到場，亦未提出準備書狀
    爭執，依民事訴訟法第二百八十條第三項前段規定，視同自
    認，堪信上訴人之主張為真實。
  (二)又關於真趣味公司之經營、財務狀況，被上訴人庚○○於本
    院九十六年九月二十八日言詞辯論期日辯稱：「我是因為朋
    友才借錢給己○○，我借名義給己○○使用後來我就後悔，
    但又怕公司無法還錢，所以我也幫己○○去外面借了不少錢
    ，後來沒有辦法再借，公司就倒了，如果當時己○○要向上
    訴人借錢前有來問我，我就不會同意，因為當時公司的財務
    狀況已經不佳，我當時就是因為怕公司的支票跳票所以才一
    直向外借錢給己○○。」等語（本院卷第一五二頁）；台灣
    票據交換所函覆本院關於真趣味公司之退票紀錄（本院卷第
    一○○頁）亦顯示，該公司自九十二年六月間起開始連續退
    票，嗣並拒絕往來；而九十二年五月間真趣味公司更有分期
    付款購車後隨即典當之狀況，經本院九十四年度簡字第七○
    九號刑事簡易判決認定構成詐欺罪而判決確定，亦據本院調
    閱上開卷宗核閱屬實。是被上訴人己○○於九十二年三月間
    向上訴人借款三十五萬元時，明知真趣味公司早已處於財務
    不佳之狀況無法還款，仍開立系爭三張支票為擔保向上訴人
    借款，且於九十二年六月間更詐稱擬支付戊○○尾款而向上
    訴人借款十二萬元，其有侵權行為之事實，洵堪認定，從而
    ，被上訴人己○○自應對上訴人負侵權行為損害賠償之責。
  (三)再本件上訴人依侵權行為之法律關係請求既有理由，其依不
    當得利之法律關係請求被上訴人己○○給付部分，即無庸審
    究，附此敘明。
七、綜上所述，上訴人本於侵權行為、不當得利之法律關係，請
    求被上訴人己○○給付上訴人四十七萬元，及自起訴狀繕本
    送達之翌日（即九十五年十一月十二日）起至清償日止，按
    年息百分之五計算之利息為有理由，應予准許，逾此範圍之
    請求為無理由，不應准許。原審就上開應准許部分，駁回上
    訴人之訴，自有未洽，上訴意旨就此部分指摘原判決不當，
    求予廢棄改判，為有理由，爰由本院將原判決此部分予以廢
    棄，改判如主文第二項所示。至於原審就上開不應准許部分
    ，駁回上訴人之訴，並無不合，上訴意旨就此部分指摘原判
    決不當，求予廢棄改判，為無理由，應予駁回。
八、本案事證已臻明確，兩造其餘主張、陳述及所提之證據，經
    審酌後認與判決結果不生影響，爰不一一論述，附此敘明。
九、據上論結，本件上訴為一部有理由，一部無理由。依民事訴
    訟法第四百三十六條之一第三項、第四百六十三條、第三百
    八十五條第一項前段、第四百五十條、第四百四十九條第一
    項、第七十九條，判決如主文。
中　　華　　民　　國　　96　　年　　11　　月　　23　　日
                民事第一庭    審判長法官  李昆曄
                              法      官  朱漢寶
                              法      官  文衍正
以上正本係照原本作成。
不得上訴。
中　　華　　民　　國　　96　　年　　11　　月　　23　　日
                              法院書記官  周其祥
